臺灣高雄地方法院刑事判決　　　　　　　 94年度訴字第382號
公　訴　人　臺灣高雄地方法院檢察署檢察官
被　　　告　甲○○
上列被告因偽造文書案件，經檢察官提起公訴（93年度偵字第21
221 號），本院判決如下：
    主  文
甲○○共同連續行使偽造私文書，足以生損害於他人，處有期徒
刑伍月，如易科罰金，以參佰元折算壹日。偽造之「國立中興大
學農業暨自然資源學院土壤調查試驗中心」、「土調中心主任陳
仁炫分析報告專用章」及「土調中心組長黃裕銘分析報告」之印
文各貳枚，均沒收。
    事  實
一、甲○○係址設臺北縣板橋市○○街82巷2 號1 樓之堡綠環境
    科技股份有限公司（下稱堡綠公司）負責人。堡綠公司於民
    國91年12月25日標得空軍軍官學校（以下簡稱空軍官校）發
    包之EH92028P028PE 高速發酵廚餘處理機（下稱廚餘處理機
    ）採購案後，甲○○即代表堡綠公司於92年3 月20日與空軍
    官校締結採購合約，並於同年5 月23日提交廚餘處理機，惟
    因該廚餘處理機所處理過之廚餘堆肥，經首次送國立中興大
    學農業暨自然資源學院土壤調查試驗中心（下稱中興大學土
    調中心）於92年9 月4 日分析結果，尚未完全符合空軍官校
    原定之檢驗需求（詳參附表），致未能通過驗收。詎甲○○
    為謀儘速通過驗收，竟基於偽造私文書進而行使之犯意：
(一)先於92年10月14、15日，委由不知情之彰化縣員林鎮某刻印
    店人員，偽造「國立中興大學農業暨自然資源學院土壤調查
    試驗中心」之圓戳章1 枚，並蓋印其先前向中興大學土調中
    心人員索取之空白分析報告用紙上，以偽造該印文1 枚；繼
    於同月16日，在臺北縣板橋市○○街82巷2 號1 樓之堡綠公
    司內，以電腦掃描機讀取中興大學土調中心92年9 月4 日第
    01541 號報告（下稱第01541 號報告）上之簽名章、再彩色
    列印於前開空白分析報告用紙上之方式，偽造「土調中心主
    任陳仁炫分析報告專用章」、「土調中心組長黃裕銘分析報
    告」之印文各1 枚；旋並參照第01541 號報告之內容格式、
    記載，指示（起訴書誤載為「教唆」，業經檢察官當庭更正
    ）同具犯意聯絡之堡綠公司員工丙○○（檢察官另案偵辦）
    變更其中部分數值後，偽造中興大學土調中心92年10月4 日
    無編號報告1 份（下稱無編號報告，報告內容及與第01541
    號報告之異同，詳參附表），表明中興大學土調中心曾於92
    年10月4 日另又出具該無編號報告之意旨後，命丙○○即傳
    真予空軍官校以行使之，足以生損害於中興大學土調中心與
    空軍官校。
(二)復因中興大學土調中心於92年10月1 日，第2 次就前開廚餘
    堆肥中之「鎳」值進行分析結果，猶仍不符空軍官校之需求
    ，甲○○乃承前偽造私文書進而行使之犯意，獨自1 人於同
    月21日，在臺北縣板橋市○○街82巷2 號1 樓之堡綠公司內
    ，以上揭手法，在另紙空白之分析報告用紙上，偽造「國立
    中興大學農業暨自然資源學院土壤調查試驗中心」及「土調
    中心主任陳仁炫分析報告專用章」、「土調中心組長黃裕銘
    分析報告」之印文各1 枚；旋並參照中興大學土調中心92年
    10 月1日第01563 號報告（下稱第01563 號報告）之內容格
    式、記載，變更其中之數值部分後，偽造中興大學土調中心
    92年10月4 日第01563-1 報告1 份（下稱第01563-1 報告，
    報告內容及與第01563 號報告之異同，詳參附表），表明中
    興大學土調中心曾於92年10月4 日另又出具該第01563-1 報
    告之意旨後，於同日親自執往空軍官校交付予該採購案承辦
    人乙○○以行使之，足以生損害於中興大學土調中心與空軍
    官校。
(三)嗣空軍官校承辦人乙○○將前開無編號報告及第01563-1 報
    告函請中興大學土調中心進行認證結果，中興大學土調中心
    表明未曾出具該2 份報告，空軍官校乃報請法務部調查局高
    雄縣調查局處理，而循線查悉上情。
二、案經法務部調查局高雄縣調查局移請臺灣高雄地方法院檢察
    署檢察官偵查起訴。
    理  由
壹、證據能力方面：
    被告甲○○同意證人即空軍官校採購案承辦人乙○○於調查
    局及檢察事務官前之證述、空軍官校92年3 月20日訂購軍品
    暨內部招標相關資料（含檢驗需求表）、無編號報告、第01
    563-1 號報告、中興大學土調中心92年10月22日興土調字
    第018 號函暨附第01563 號報告等件、中興大學土調中心93
    年7 月16日興土調字第024 號函暨附第01541 號報告等件
    、行政院公共工程委員會93年5 月10日工程訴字第09300181
    670 號函暨附採購申訴審議判斷書1 份，均得作為證據，本
    院審酌前開證人所為陳述及各該書面作成時之狀況，俱認為
    適當，依刑事訴訟法第159 條之5 第1 項，應有證據能力。
貳、實體事項：
一、訊據被告甲○○對於其為堡綠公司負責人，因標得空軍官校
    EH92028P028PE 廚餘處理機採購案，而代表堡綠公司於92年
    3 月20日與空軍官校締約，及其於同年5 月23日提交之廚餘
    處理機，所處理後之廚餘堆肥經送中興大學土調中心分析結
    果未符檢驗需求，故而其於同年10月20日，在堡綠公司內以
    蓋印偽造印章及電腦掃描等方式，在合法索得之空白分析報
    告用紙上偽造「國立中興大學農業暨自然資源學院土壤調查
    試驗中心」、「土調中心主任陳仁炫分析報告專用章」及「
    土調中心組長黃裕銘分析報告」之印文，另並參考第01563
    號報告以偽造第01563-1 號報告1 份，進而於同日親交空軍
    官校承辦人乙○○以行使之，希冀儘速通過驗收等情均坦承
    ，另也自承曾於同月16日指示員工丙○○將廚餘堆肥分析報
    告傳真予空軍官校一節，惟矢口否認曾親自參與或指示丙○○偽造該無編號報告等犯行，並辯稱：92年10月16日當天，
    我身在位於彰化縣之工廠，聽到空軍官校要我提出報告，我
    即指示時在公司之丙○○儘速辦理，不料丙○○竟私下偽造
    無編號報告而為傳真，我對此根本不知情，我本意是要丙○○傳真第01541 號報告云云。經查：
(一)被告於與空軍官校締約後，為謀儘速通過驗收所提出予空軍
    官校承辦人乙○○行使之第01563-1 報告，乃係被告所偽造
    乙情，業據被告自白明確，核與證人乙○○於檢察事務官前
    及警詢中之證述相符，並有空軍官校92年3 月20日訂購軍品
    暨內部招標相關資料（含檢驗需求表）、第01563-1 號報告
    及中興大學土調中心92年10月22日興土調字第018 號函暨
    附第01563 報告等件附卷可稽，足認被告此部分之自白與事
    實相符，堪以採信。
(二)就無編號報告部分
  1.該無編號報告乃係丙○○在接受被告之指示後，始於92年10
    月16日傳真予空軍官校者，且該報告係屬偽造等節，俱為被
    告所自承，並有無編號報告、中興大學土調中心93年7 月16
    日興土調字第024 號函暨附第01541 號報告等件在卷足按
    ，也可堪認定。
  1.證人丙○○到庭結證稱：在我任職於堡綠公司之期間，有次
    接到空軍官校的來電要公司提報告，我轉告老闆即被告後，
    被告就拿1 份報告，指示我在電腦上參照該報告內容並就當
    中部分數值進行修改後，再列印在紙上以偽造另1 份報告，
    我因受雇於人，所以依照被告指示進行，待製作完成並經被
    告確認後，被告即指示我立即將修改後之偽造報告傳真予空
    軍官校；又列印的紙上本來就有1 枚「國立中興大學農業暨
    自然資源學院土壤調查試驗中心」之印文，至於是否另有「
    土調中心主任陳仁炫分析報告專用章」及「土調中心組長黃
    裕銘分析報告」之印文存在，我沒有注意、沒有印象了，我
    只有修改報告之數值，且不是全部的數值，而只有部分等語
    ；參諸證人丙○○與被告互無仇恨，應無刻意設詞陷構被告
    之可能，且證人丙○○所述之僅修改部分、而非全部數值等
    節，也核與卷附之無編號報告、第01541 號報告所示相符，
    況被告於93年12月28日檢察事務官訊問時，也供承：該傳真
    予空軍官校之偽造無編號報告，是我指示員工丙○○在公司
    內製作的，我一共偽造2 份報告予空軍官校，另份則是第01
    563-1 號報告，係由我獨自1 人在公司內製作的等語明確（
    臺灣高雄地方法院檢察署93年度偵字第21221 號偵查卷宗，
    第41-43 頁），故而證人丙○○前揭所述，應合於真實。又
    丙○○任職於堡綠公司之期間，薪資固定，且僅係負責上網
    看標案及向業主催款等工作，也各據被告、丙○○陳明在卷
    ，丙○○之報酬既不因業績之好壞而升降，衡情即難認有私
    自偽造報告以應付空軍官校驗收之動機，則其何須甘冒刑責
    風險，無故任意修改部分報告內容？況不清楚堡綠公司與空
    軍官校間契約細節之丙○○，其所擇修改之部分數值，何以
    恰好挑中唯一不符檢驗需求之「鎳」值？及該更改後之數值
    ，又為何適巧稍低於檢驗需求所定之上限而符合4 規定？末
    佐諸被告自承為謀通過驗收，乃獨自偽造第01563-1 號報告
    ，亦即被告確有偽造報告之動機與能力一節，業足信丙○○
    之偽造無編號報告行為，乃係受與合約利害攸關且深切明瞭
    規範細節之被告所指示者，被告確有與丙○○共同偽造該份
    無編號報告無訛，被告關於該分無編號報告係丙○○私自偽
    造者，其並不知情等所辯，顯屬飾卸之詞，無由採取。
(三)綜上所述，被告連續偽造並進而行使無編號報告及第01563-
    1 號報告等犯行，均堪以認定。
二、中興大學土調中心基於私經濟之地位，受託就特定土壤或堆
    肥之成分進行分析所出具之報告，概與公權力之行使無涉，
    在性質上自屬私文書（最高法院73年度臺上字第5870號判例
    意旨參照），是核被告所為，乃係犯刑法第216 條、第210
    條之行使偽造私文書罪；公訴人誤認各該報告係屬公文書，
    並進謂被告乃涉犯刑法第216 條、第211 條之行使偽造公文
    書罪，起訴法條尚有未洽，惟起訴之基本事實相同，本院自
    得依刑事訴訟法第300 條之規定變更起訴法條。被告偽造印
    章之行為屬偽造印文之預備行為，而偽造印文則屬偽造私文
    書行為之一部，又偽造私文書之低度行為為行使之高度行為
    所吸收，均不另論罪。被告利用不知情之刻印店人員偽造「
    國立中興大學農業暨自然資源學院土壤調查試驗中心」之印
    章，為間接正犯。被告就偽造進而行使無編號報告之犯行，
    與丙○○有犯意聯絡、行為分擔，均應論以共同正犯。被告
    先後2 次之行使偽造私文書犯行，時間緊接，觸犯構成要件
    同一之罪名，顯係基於概括犯意反覆為之者，為連續犯，應
    依刑法第56條之規定，從一情節重者論以共同行使偽造私文
    書（亦即無編號報告之部分）罪，並加重其刑。審酌被告捨
    正當程序而不由，竟一再循偽造私文書之不法途逕，希冀儘
    速通過驗收，誠屬不該，且其於偵審程序中，飾詞狡辯未全
    然坦承犯行，難認確有悔意，犯後態度未佳，惟念儲餘處理
    機本無以發酵反應而將重金屬去除之功能，有附卷行政院公
    共工程委員會93年5 月10日工程訴字第09300181670 號函暨
    附採購申訴審議判斷書1 份可按，是以空軍官校所定之檢驗
    基本需求表亦有未恰等一切情狀，爰量處如主文所示之刑，
    並諭知易科罰金之折算標準。無編號報告及第01563-1 號報
    告上偽造之「國立中興大學農業暨自然資源學院土壤調查試
    驗中心」、「土調中心主任陳仁炫分析報告專用章」及「土
    調中心組長黃裕銘分析報告」之印文各貳枚各2 枚，不問屬
    於犯人與否，均應依刑法第219 條之規定予以沒收。而前開
    2 份偽造報告，既已交予空軍官校收存，即非被告所有，自
    均不予宣告沒收（最高法院43年臺上字第747 號判例意旨參
    照）；另偽造之「國立中興大學農業暨自然資源學院土壤調
    查試驗中心」印章1 枚並未扣案，且已丟棄滅失，也據被告
    供承在卷，亦無庸為沒收之諭知至明。
據上論斷，應依刑事訴訟法第299 條第1 項前段、第300 條，刑
法第28條、第56條、第216 條、第210 條、第41條第1 項前段、
第219 條，罰金罰鍰提高標準條例第2 條，判決如主文。
本案經檢察官丁○○到庭執行職務。
中　　華　　民　　國　　94　　年　　11　　月　　8 　　日
                  刑事第十庭  審判長  法  官  徐美麗
                                      法　官  楊淑珍
                                      法　官  莊珮吟
以上正本證明與原本無異。
如不服本判決，應於判決送達後10日內，向本院提出上訴狀。
中　　華　　民　　國　　94　　年　　11　　月　　8 　　日
                                      書記官  蔡妮君
╔═══════════════════════════════════════════╗
║附表                                                                                  ║
╠══════════╤════════╤═══════════════════════╣
║文件名稱與其所載內容│他            項│重    金    屬    上    限    （單位：mg/kg） ║
║                    ├──┬──┬──┼──┬──┬──┬──┬──┬──┬──┬──╢
║                    │PH值│有機│全氮│ 鎘 │ 鉻 │ 銅 │ 鎳 │ 鉛 │ 鋅 │ 砷 │ 汞 ║
║                    │    │值 %│值 %│    │    │    │    │    │    │    │    ║
╠══════════╪══╪══╪══╪══╪══╪══╪══╪══╪══╪══╪══╣
║空軍官校契約所定檢驗│ 6-8│高於│低於│   5│ 150│ 100│  25│ 150│ 500│  50│   2║
║基本需求            │    │ 40 │ 20 │    │    │    │    │    │    │    │    ║
╠══════════╪══╪══╪══╪══╪══╪══╪══╪══╪══╪══╪══╣
║中興大學土調中心92年│ 7.2│ 45 │ 0.2│0.89│66.9│15.5│52.3│11.7│48.6│10.5│0.12║
║9 月4 日第01541 號報│    │    │    │    │    │    │不合│    │    │    │    ║
║告──真實          │    │    │    │    │    │    │規定│    │    │    │    ║
╟──────────┼──┼──┼──┼──┼──┼──┼──┼──┼──┼──┼──╢
║中興大學土調中心92年│ 7.4│45.7│4.20│0.89│66.9│15.5│22.3│11.7│48.6│15.0│0.11║
║10月4 日無編號報告─│有改│有改│有改│    │    │    │改成│    │    │有改│有改║
║─偽造              │    │    │    │    │    │    │合格│    │    │    │    ║
╠══════════╪══╪══╪══╪══╪══╪══╪══╪══╪══╪══╪══╣
║中興大學土調中心92年│    │    │    │    │    │    │30.4│    │    │    │    ║
║10 月1日第01563 號報│ Ⅹ │ Ⅹ │ Ⅹ │ Ⅹ │ Ⅹ │ Ⅹ │仍不│ Ⅹ │ Ⅹ │ Ⅹ │ Ⅹ ║
║告──真實          │    │    │    │    │    │    │合格│    │    │    │    ║
╟──────────┼──┼──┼──┼──┼──┼──┼──┼──┼──┼──┼──╢
║中興大學土調中心92年│    │    │    │    │    │    │22.3│    │    │    │    ║
║10月4 日第01563-1號 │ Ⅹ │ Ⅹ │ Ⅹ │ Ⅹ │ Ⅹ │ Ⅹ │改成│ Ⅹ │ Ⅹ │ Ⅹ │ Ⅹ ║
║報告──偽造        │    │    │    │    │    │    │合格│    │    │    │    ║
╚══════════╧══╧══╧══╧══╧══╧══╧══╧══╧══╧══╧══╝
附錄本案所犯法條：
《中華民國刑法第216 條》
行使第210 條至第215 條之文書者，依偽造、變造文書或登載不
實事項或使登載不實事項之規定處斷。
《中華民國刑法第210 條》
偽造、變造私文書，足以生損害於公眾或他人者，處5 年以下有
期徒刑。
